---
title: "Tugas 2 Praktikum"
author: "M. Haikal Tabrani M0401241060"
date: "2026-08-29"
output:
  rmdformats::readthedown
---

# Import Library

```{r}
library(lmtest)
library(orcutt)
library(ggplot2)
library (dplyr)
library(readxl)
library(HoRM)
```


# No 1

## A. Read Dataset

```{r}
df1 <- read_excel("C:\\Users\\a c e r\\Music\\SEMESTER 5\\KULIAH\\MPDW\\PRAKTIKUM\\PERTEMUAN 3\\Data1.xlsx")
df1
```

## B. Pre-processing

Pada tahap pra-pemrosesan data, kolom Period dihapus karena tidak digunakan sebagai peubah bebas, sedangkan peubah Market share diubah namany menjadi Y (peubah respon) dan Price menjadi X (peubah bebas).

```{r}
data1 <- df1 %>%
  select(-Period) %>%
  rename(Y = `Market share`, 
         X = Price)
```

## C. Pemodelan Awal

Model regresi linear sederhana dibentuk menggunakan metode kuadrat terkecil OLS untuk melihat hubungan awal antara harga (X) dan pangsa pasar (Y).

```{r}
model_awal1 <- lm(Y ~ X, data = data1)
summary(model_awal1)
```

## D. Uji Asumsi Eksploratif

Uji asumsi sisaan dilakukan secara eksploratif melalui analisis grafik kuartet (QQ plot, Fitted vs Residuals, Histogram, dan Order vs Residuals) untuk mendeteksi secara visual adanya pelanggaran kelayakan model OLS.

```{r}
sisaan <- residuals(model_awal1)
fitValue <- predict(model_awal1)
n <- length(sisaan)

par(mfrow = c(2,2))
qqnorm(sisaan)
qqline(sisaan, col = "steelblue", lwd = 2)

plot(fitValue, sisaan, col = "steelblue", pch = 20, xlab = "Fitted Values", ylab = "Sisaan", main = "Sisaan vs Fitted Values")
abline(h = 0, col = "red", lwd = 2)

hist(sisaan, col = "steelblue", main = "Histogram Sisaan")

plot(1:n, sisaan, col = "steelblue", pch = 20, type = "b", xlab = "Order/Time", ylab = "Sisaan", main = "Sisaan vs Order")
abline(h = 0, col = "red", lwd = 2)
par(mfrow = c(1,1))
```

## E. Uji Shapiro-Wilk (Normalitas)

Hipotesis:

$H_0$: Sisaan berdistribusi normal

$H_1$: Sisaan tidak berdistribusi normal

Interpretasi:Jika $p\text{-value} > 0.05$, gagal tolak $H_0$. Asumsi normalitas sisaan terpenuhi.

```{r}
shapiro.test(residuals(model_awal1))
```

Berdasarkan hasil dari Shapiro-wilk Test, nilai p-value adalah $0,8437$ yang lebih dari $0,05$. Berarti data menyebar normal.

## F. Uji Breusch-Pagan (Homoskedastisitas)

Hipotesis:

$H_0$: Ragam sisaan homogen (homoskedastisitas)

$H_1$: Ragam sisaan tidak homogen (heteroskedastisitas)

Interpretasi:Jika $p\text{-value} > 0.05$, gagal tolak $H_0$. Asumsi kehomogenan ragam sisaan terpenuhi.

```{r}
bptest(model_awal1)
```

Berdasarkan hasil dari Breusch-Pagan Test, didapatkan nilai p-value sebesar $0,7329$ yang lebih besar dari $0,05$. Berarti asumsi kehobogenan ragam sisaan terpenuhi.

## G. Uji Durbin-Watson (Autokorelasi)

Hipotesis:

$H_0$: Tidak ada autokorelasi sisaan ($\rho = 0$)

$H_1$: Ada autokorelasi sisaan ($\rho \neq 0$)

Interpretasi:Jika $p\text{-value} < 0.05$ (atau statistik $DW$ jauh dari nilai 2 / berada pada daerah penolakan $H_0$), maka keputusan adalah Tolak $H_0$. Hal ini membuktikan bahwa terdapat masalah autokorelasi pada model OLS awal, sehingga estimasi parameter menjadi kurang efisien (ragam pembobot OLS tidak lagi minimum) dan memerlukan penanganan.

```{r}
dwtest(model_awal1)
```

Berdasarkan hasil dari Durbin-Watson Test, didapatkan nilai p-value sebesar $0,009813$ yang lebih kecil dari $0,05$. Itu berarti terdapat potensi autokorelasi pada data.

## H. Penanganan Autokorelasi dengan Metode Cochrane-Orcutt

Karena ditemukan indikasi autokorelasi pada model OLS yang ditunjukkan dengan hasil p-value dari Durbin-Watson test yang bernilai kurang dari $0,05$, metode diferensiasi tingkat pertama Cochrane-Orcutt diterapkan secara iteratif untuk mentransformasi data dan memodelkan ulang peubah.

```{r}
model_orcutt1 <- cochrane.orcutt(model_awal1)
summary(model_orcutt1)
```

## I. Penanganan Autokorelasi dengan Metode Hildreth-Lu

Sebagai alternatif penanganan autokorelasi, metode grid search Hildreth-Lu dilakukan dengan menguji nilai $\rho$ dari $-0.99$ hingga $0.99$ guna mencari nilai $\rho$ yang meminimalkan Sum of Squared Errors (SSE).

```{r}
rho_seq <- seq(-0.99, 0.99, by = 0.01)
sse_values <- numeric(length(rho_seq))

for (i in seq_along(rho_seq)) {
  fit <- try(hildreth.lu(y = data1$Y, x = data1$X, rho = rho_seq[i]), silent = TRUE)
  if (!inherits(fit, "try-error") && !is.null(fit$sse)) {
    sse_values[i] <- fit$sse
  } else {
    sse_values[i] <- Inf
  }
}

best_rho <- rho_seq[which.min(sse_values)]
cat("Rho Optimal Hildreth-Lu:", best_rho, "\n")
model_hl1 <- hildreth.lu(y = data1$Y, x = data1$X, rho = best_rho)
```

## J. Cek Autokorelasi ulang

Evaluasi akhir dilakukan dengan menguji kembali autokorelasi sisaan pada model penanganan (Cochrane-Orcutt dan Hildreth-Lu) menggunakan uji Durbin-Watson untuk memastikan bahwa masalah autokorelasi telah teratasi.

```{r}
dwtest(model_orcutt1)
dwtest(model_hl1)
```

## K. Kesimpulan

Berdasarkan hasil uji Durbin-Watson ulang pada Data 1, metode Cochrane-Orcutt (model_orcutt1) menghasilkan nilai statistik Durbin-Watson ($DW$) sebesar 1,958 dengan p-value 0,4151. Karena nilai p-value lebih besar dari tingkat signifikansi $\alpha = 0,05$, maka keputusan yang diambil adalah gagal tolak $H_0$, yang berarti tidak terdapat masalah autokorelasi positif pada sisaan model Cochrane-Orcutt dan nilai $DW$ yang mendekati 2 mengindikasikan bahwa asumsi kebebasan sisaan telah terpenuhi. Sebaliknya, metode Hildreth-Lu (model_hl1) menghasilkan nilai $DW$ sebesar 0,59859 dengan p-value sebesar $3,13 \times 10^{-5}$. Karena nilai p-value tersebut jauh lebih kecil dari $\alpha = 0,05$, maka keputusan uji adalah tolak $H_0$, yang menunjukkan bahwa sisaan pada model Hildreth-Lu masih terindikasi mengalami masalah autokorelasi positif. 

Dengan demikian, dapat disimpulkan bahwa metode Cochrane-Orcutt merupakan metode penanganan autokorelasi yang lebih efektif dan tepat digunakan untuk Data 1 dibandingkan metode Hildreth-Lu.


# No 2

## A. Read Dataset

```{r}
df2 <- read_excel("C:\\Users\\a c e r\\Music\\SEMESTER 5\\KULIAH\\MPDW\\PRAKTIKUM\\PERTEMUAN 3\\Data2.xlsx")
df2
```

## B. Pre-processing

Pra-pemrosesan dilakukan dengan mengeliminasi kolom Year, kemudian mengubah nama peubah Sales menjadi Y (peubah respon) dan Advertising menjadi X (peubah bebas).

```{r}
data2 <- df2 %>%
  select(-Year) %>%
  rename(Y = Sales, 
         X = Advertising)
```

## C. Pemodelan Awal

Model regresi OLS awal dibentuk untuk mengestimasi pengaruh pengeluaran iklan (X) terhadap volume penjualan (Y).

```{r}
model_awal2 <- lm(Y ~ X, data = data2)
summary(model_awal2)
```

## D. Uji Asumsi Eksploratif

Analisis grafik kuartet sisaan dilakukan kembali untuk mendeteksi potensi pelanggaran asumsi kecocokan model, homoskedastisitas, dan kebebasan sisaan secara visual.

```{r}
sisaan2 <- residuals(model_awal2)
fitValue2 <- predict(model_awal2)
n2 <- length(sisaan2)

par(mfrow = c(2,2))
qqnorm(sisaan2)
qqline(sisaan2, col = "steelblue", lwd = 2)

plot(fitValue2, sisaan2, col = "steelblue", pch = 20, xlab = "Fitted Values", ylab = "Sisaan", main = "Sisaan vs Fitted Values")
abline(h = 0, col = "red", lwd = 2)

hist(sisaan2, col = "steelblue", main = "Histogram Sisaan")

plot(1:n2, sisaan2, col = "steelblue", pch = 20, type = "b", xlab = "Order/Time", ylab = "Sisaan", main = "Sisaan vs Order")
abline(h = 0, col = "red", lwd = 2)
par(mfrow = c(1,1))
```

## E. Uji Shapiro-Wilk (Normalitas)

Hipotesis:

$H_0$: Sisaan berdistribusi normal

$H_1$: Sisaan tidak berdistribusi normal

Interpretasi:Jika $p\text{-value} > 0.05$, gagal tolak $H_0$. Asumsi normalitas sisaan terpenuhi.

```{r}
shapiro.test(residuals(model_awal2))
```

Berdasarkan hasil dari Shapiro-Wilk Test, didapatkan nilai p-value sebesar $0,0188$ yang berarti lebih kecil dari $0,05$. Berarti data tidak menyebar normal.

## F. Uji Breusch-Pagan (Homoskedastisitas)

Hipotesis:

$H_0$: Ragam sisaan homogen (homoskedastisitas)

$H_1$: Ragam sisaan tidak homogen (heteroskedastisitas)

Interpretasi:Jika $p\text{-value} > 0.05$, gagal tolak $H_0$. Asumsi kehomogenan ragam sisaan terpenuhi.

```{r}
bptest(model_awal2)
```

Berdasarkan hasil dari Breusch-Pagan Test, didapatkan nilai p-value sebesar $0,9512$ yang berarti asumsi kehomogenan ragam sisaan terpenuhi.

## G. Uji Durbin-Watson (Autokorelasi)

Hipotesis:

$H_0$: Tidak ada autokorelasi sisaan ($\rho = 0$)

$H_1$: Ada autokorelasi sisaan ($\rho \neq 0$)

Interpretasi:Jika $p\text{-value} < 0.05$ (atau statistik $DW$ jauh dari nilai 2 / berada pada daerah penolakan $H_0$), maka keputusan adalah Tolak $H_0$. Hal ini membuktikan bahwa terdapat masalah autokorelasi pada model OLS awal, sehingga estimasi parameter menjadi kurang efisien (ragam pembobot OLS tidak lagi minimum) dan memerlukan penanganan.

```{r}
dwtest(model_awal2)
```

Berdaasrkan hasil dari Durbin-Watson Test, didapatkan nilai p-value sebesar $2.2e-16$ yang berarti lebih kecil dari $0,05$. Itu berarti, terdapat indikasi autokorelasi pada data. 

## H. Penanganan Autokorelasi dengan Metode Orchutt

Metode Cochrane-Orcutt diterapkan pada dataset kedua untuk memperbaiki penaksir parameter model yang terdampak masalah autokorelasi.

```{r}
model_orcutt2 <- cochrane.orcutt(model_awal2)
summary(model_orcutt2)
```

## I. Penanganan Autokorelasi dengan Metode Hildreth-Lu

Pencarian nilai $\rho$ optimum dilakukan kembali menggunakan metode Hildreth-Lu untuk memperoleh estimasi model terbaik dengan SSE minimum.

```{r}
rho_seq <- seq(-0.99, 0.99, by = 0.01)
sse_values2 <- numeric(length(rho_seq))

for (i in seq_along(rho_seq)) {
  fit <- try(hildreth.lu(y = data2$Y, x = data2$X, rho = rho_seq[i]), silent = TRUE)
  if (!inherits(fit, "try-error") && !is.null(fit$sse)) {
    sse_values2[i] <- fit$sse
  } else {
    sse_values2[i] <- Inf
  }
}

best_rho2 <- rho_seq[which.min(sse_values2)]
cat("Rho Optimal Hildreth-Lu:", best_rho2, "\n")
model_hl2 <- hildreth.lu(y = data2$Y, x = data2$X, rho = best_rho2)
```

## J. Cek Kembali Autokorelasi

Uji Durbin-Watson ulang dijalankan pada kedua model penyesuaian (Cochrane-Orcutt dan Hildreth-Lu) untuk mengonfirmasi bahwa penanganan autokorelasi pada dataset kedua telah berhasil.

```{r}
dwtest(model_orcutt2)
dwtest(model_hl2)
```

## K. Kesimpulan

Berdasarkan hasil uji Durbin-Watson ulang pada Data 2, metode Cochrane-Orcutt (model_orcutt2) menghasilkan nilai statistik Durbin-Watson ($DW$) sebesar 1,9393 dengan p-value 0,378. Karena nilai p-value lebih besar dari taraf signifikansi $\alpha = 0,05$, maka keputusan uji adalah gagal tolak $H_0$, yang mengindikasikan bahwa tidak terdapat autokorelasi positif pada sisaan model dan asumsi kebebasan sisaan telah berhasil terpenuhi. Sementara itu, metode Hildreth-Lu (model_hl2) menghasilkan nilai $DW$ sebesar 0,083383 dengan p-value $< 2,2 \times 10^{-16}$. Nilai p-value yang jauh lebih kecil dari $\alpha = 0,05$ ini menghasilkan keputusan tolak $H_0$, artinya sisaan pada model Hildreth-Lu masih terindikasi mengalami masalah autokorelasi positif yang signifikan. Dengan demikian, dapat disimpulkan bahwa metode Cochrane-Orcutt kembali menjadi pilihan penanganan autokorelasi yang lebih efektif dan valid untuk digunakan pada Data 2 dibandingkan metode Hildreth-Lu.